【裁判字號】    91,重訴,549
【裁判日期】    920829
【裁判案由】    確認抵押權不存在
【裁判全文】
臺灣板橋地方法院民事判決  九十一年度重訴字第五四九號
    原      告  月楊建設股份有限公司（原悅揚開發股份有限公司）
    法定代理人  乙○○
    訴訟代理人  呂易珊
                徐揆智律師
                陳怡如律師
    被      告  甲○○
    訴訟代理人  張寶蓮
    複代  理人  陳益盛律師
    右  一  人
    複代  理人  孫瑜凰律師
右當事人間請求確認抵押權不存在事件，本院判決如左：
    主      文
原告之訴駁回。
訴訟費用由原告負擔。
    事      實
甲、原告方面：
一、聲明：求為判決
（一）確認被告對於原告所有坐落臺北縣鶯歌鎮○○段大湖小段四六三、四六三之一
      五、四六三之二四、四六三之二五、四六三之二六、四六三之二七、四六三之
      二八、四六三之八二、四六三之八三、四六三之八四、四六三之八五、四六三
      之八六、四六三之八七、四六三之八八、四六三之八九、四六三之九０、四六
      三之九一、四六三之九二、四六三之九三、四六三之九四、四六三之九五、四
      六三之九六、四六三之九七、四六三之九八、四六三之九九、四六三之一００
      、四六三之一０一、四六三之一０二、四六三之一０三、四六三之一０四、四
      六三之一０五、四六三之一０六、四六三之一０七、四六三之一三五地號等三
      十四筆土地，以臺北縣樹林地政事務（下稱樹林地政所）所登記日期為民國八
      十九年樹資字第二二一三六０號，所設定權利價值最高限額抵押權新臺幣（下
      同）一千零四十萬元，存續期間自八十九年八月三十一日起至一百十九年八月
      三十日止之抵押權設定登記之抵押債權不存在。
（二）被告應將前項抵押物權設定登記予以塗銷。
二、陳述：
（一）按坐落臺北縣鶯歌鎮○○段大湖小段四六三、四六三之一五、四六三之二四、
      四六三之二五、四六三之二六、四六三之二七、四六三之二八、四六三之八二
      、四六三之八三、四六三之八四、四六三之八五、四六三之八六、四六三之八
      七、四六三之八八、四六三之八九、四六三之九０、四六三之九一、四六三之
      九二、四六三之九三、四六三之九四、四六三之九五、四六三之九六、四六三
      之九七、四六三之九八、四六三之九九、四六三之一００、四六三之一０一、
      四六三之一０二、四六三之一０三、四六三之一０四、四六三之一０五、四六
      三之一０六、四六三之一０七、四六三之一三五地號等三十四筆土地（下稱系
      爭土地）均為原告所有，於八十九年九月間，原告因資金所需，擬向被告借款
      八百萬元週轉，被告要求原告提供系爭土地設定抵押權為擔保，遂按借款慣例
      加三成設定，故辦理最高限額抵押權一千零四十萬元之抵押權（下稱系爭抵押
      權）設定予被告，約定存續期間係被告指定之代書作業，於八十九年九月七日
      向樹林地政所辦理抵押權設定登記予被告。
（二）詎抵押權設定登記完成後，被告並未如期給付借款八百萬元給原告，經原告屢
      催不付，被告甚且避不見面，顯無履行借款之誠意，茲以本件起訴狀繕本送達
      為催告給付八百萬元之意思表示，限於文到後十日內交付借款八百萬元，逾期
      契約自行解除，不再解除契約之意思表示，則雙方間債權契約既已解除，則物
      權契約即已失所附麗，從而本件抵押權設定登記自應予以塗銷。
三、證據：提出系爭土地之土地登記謄本三十四件為證，並聲請訊問證人梁信龍。
乙、被告方面：
一、聲明：求為判決駁回原告之訴。
二、陳述：
（一）兩造訂立消費借貸契約，並就系爭土地設定系爭抵押權，被告即於八十九年九
      月一日將現金八百萬元交付原告，由原告於同日書立借據一件，由借據上所載
      ：「．．．實收借款金額為新臺幣捌佰萬元整，．．．上開金額業於本借據簽
      章時一次全部收到無訛（不另給收款收據）。」等字句，並與訴外人即連帶保
      證人梁信龍共同簽署；原告與梁信龍於同日另行出具切結書，保證系爭土地產
      權清楚，並全部由原告或梁信龍使用中，絕無出租、出借或供他人寄居、設立
      公司行號登記等居住或使用之關係存在等情，另有他項權利證明書、抵押權設
      定契約書為證，顯見原告所指被告未如期給付借款八百萬元等情，均為虛罔。
（二）原告除於借款及申請設定系爭抵押權之日即八十九年九月一日，收受現金八百
      萬元，並書立上開借據、切結書外，其復於收受借款及設定系爭抵押權後之八
      十九年九月十三日，另書立切結書一件，其中內容係：「原質押在甲○○先生
      （即被告）之臺北縣鶯歌鎮○○段大湖小段四六三地號等共三十三筆土地權狀
      ，今借出做為營造廠之抵押設定用，不做其他第三人之設定，並保證九月二十
      五日前歸回。」等語，顯見原告確實收到被告之借款八百萬元，若非如此，其
      自無可能在設定系爭抵押權之後，再書立上開內容之切結書交與被告之理。
三、證據：提出借據、他項權利證明書、抵押權設定契約書、八十九年九月一日書立
    之切結書、八十九年九月十三日書立之切結書各一件、兩造間於各法院民事事件
    相關書狀之狀首四件（均為影本）為證。
丙、本院依職權向樹林地政所調取被告於八十九年九月七日以系爭土地辦理系爭抵押
    權登記之相關資料。
    理      由
一、程序方面：
    本件被告委任張寶蓮為訴訟代理人，及張寶蓮委任陳益盛律師為複代理人，及陳
    益盛律師委任孫瑜凰律師為複代理人（上開委任人均有民事訴訟法第七十條第一
    項但書及第二項所列各行為之特別代理權），業據被告提出委任書及經財團法人
    海峽交流基金會認證之中國大陸北京市（二００二）京證臺字第０九０三號公證
    書一件為證，經核並無不符，是已生民事訴訟法訴訟代理人之效力，合先敘明。
二、本件原告主張：按系爭土地均為原告所有，於八十九年九月間，原告因資金所需
    ，擬向被告借款八百萬元週轉，被告要求原告提供系爭土地設定抵押權為擔保，
    遂按借款慣例加三成設定，故辦理最高限額抵押權一千零四十萬元之系爭抵押權
    設定予被告，約定存續期間係被告指定之代書作業，於八十九年九月七日向樹林
    地政所辦理抵押權設定登記予被告，詎抵押權設定登記完成後，被告並未如期給
    付借款八百萬元給原告，經原告屢催不付，被告甚且避不見面，顯無履行借款之
    誠意，茲以本件起訴狀繕本送達為催告給付八百萬元之意思表示，限於文到後十
    日內交付借款八百萬元，逾期契約自行解除，不再解除契約之意思表示，則雙方
    間債權契約既已解除，則物權契約即已失所附麗，從而本件抵押權設定登記自應
    予以塗銷等情，提起本件訴訟。被告則以：兩造訂立消費借貸契約，並就系爭土
    地設定系爭抵押權，被告即於八十九年九月一日將現金八百萬元交付原告，由原
    告於同日書立借據一件，由借據上所載：「．．．實收借款金額為新臺幣捌佰萬
    元整，．．．上開金額業於本借據簽章時一次全部收到無訛（不另給收款收據）
    。」等字句，並與訴外人即連帶保證人梁信龍共同簽署；原告與梁信龍於同日出
    具切結書，保證系爭土地產權清楚，並全部由原告或梁信龍使用中，絕無出租、
    出借或供他人寄居、設立公司行號登記等居住或使用之關係存在等情，另有他項
    權利證明書、抵押權設定契約書為證；原告復於收受借款及設定系爭抵押權後之
    八十九年九月十三日，並另書立切結書一件，其中內容係：「原質押在甲○○先
    生（即被告）之臺北縣鶯歌鎮○○段大湖小段四六三地號等共三十三筆土地權狀
    ，今借出做為營造廠之抵押設定用，不做其他第三人之設定，並保證九月二十五
    日前歸回。」等語，顯見原告確實收到被告交付之借款八百萬元，若非如此，其
    自無可能在設定系爭抵押權之後，再書立上開內容之切結書交與被告之理等語為
    辯，請求駁回原告之訴。
三、按當事人主張有利於己之事實者，就其事實有舉證之責任。民事訴訟法第二百七
    十七條前段定有明文。次按「金錢借貸契約，固屬要物契約，應由貸與人就交付
    金錢之事實負舉證之責，但若貸與人提出之借用證內，經載明借款額，當日親收
    足訖無訛者，要應解為貸與人就要物性之具備，已盡舉證責任。」，最高法院六
    十九年臺上字第三五四六號判例意旨可供參照，雖上開判例業於九十年四月十七
    日經最高法院九十年度第四次民事庭會議以「民法第四百七十五條業於八十八年
    四月二十一日公布刪除」為理由決議刪除，並於九十年五月八日由最高法院依據
    最高法院判例選編及變更實施要點第九點規定以（九十）臺資字第００三００號
    公告之，然上開判例意旨就消費借貸契約貸與人舉證證明是否交付金錢與借用人
    之觀點而言，與民事訴訟法舉證責任分配之相關規定並無齟齬，且亦無違反現行
    民法有關消費借貸之規定，是仍具有參考價值及法律上之意義。原告主張之上開
    情事，固據其提出系爭土地之土地登記謄本三十四件欲行為證，惟為被告所否認
    ，並以：其已於八十九年九月一日將現金八百萬元交付原告等語為證，並提出原
    告及連帶保證人梁信龍當日所書立之借據及切結書各一件為證，原告雖就上開文
    件形式上之真實並不爭執，惟仍否認曾收受八百萬元等情；然核被告所提之上開
    借據，其上係載：「茲向債權人甲○○先生．．．抵押權設定本金最高限額新臺
    幣一千零四十萬元整，實收借款金額為新臺幣捌佰萬元整，．．．上項金額業於
    本借據簽章時壹次全部收到無訛（不另給收款收據），．．．」等字句甚明（見
    本院卷第一七九頁），且原告與梁信龍除出具上開借據外，並於同日另行出具切
    結書，其上亦載：「具切結書人悅揚開發（股）公司（即原告公司原名）提供本
    人所有如左附註所示之不動產（以下簡稱為本擔保物）作切結人本人與梁信龍共
    同向債權人甲○○借款之擔保，並經設定抵押權登記在案。惟本擔保物『土地及
    建物』產權清楚，並全部由切結人本人住用中，絕無有出租、出典、出借或供他
    人寄居、設立公司行號登記等居住或使用之關係存在，上述所列若有虛偽不實，
    致本擔保物之價值減損，切結人本人與見證人願共同負詐欺及偽造文書之刑責，
    並連帶負賠償本擔保物減損之全部責任，特此切結。」等字詞甚詳（見本院卷第
    一九０頁），是揆諸首揭說明，應可認定原告就已交付八百萬元之現金與原告之
    情事盡相當之舉證，原告雖聲請訊問梁信龍，惟其既未提出梁信龍之住所以供本
    院通知，且原告亦稱梁信龍目前在中國大陸，何時回國不清楚等語（見本院卷第
    二三四頁），本件訴訟自不得以此為由而延宕未結，是原告之主張已難認係真實
    。
四、再按原告於其所主張之起訴原因，不能相當之證明，而被告就其抗辯事實，已有
    相當之反證者，當然駁回原告之請求（最高法院二十年上第二四六六號判例意旨
    參照）。本件被告就其確曾交付原告八百萬元之事實盡相當之舉證，已如前所述
    ，其進而以：原告除於借款及申請設定系爭抵押權之日即八十九年九月一日，收
    受現金八百萬元，並書立上開借據、切結書外，其復於收受借款及設定系爭抵押
    權後之八十九年九月十三日，並另書立切結書一件語為辯，亦據其提出原告與梁
    信龍於八十九年九月十三日出具之切結書一件為證。經細繹此切結書之內容係「
    原質押在甲○○先生之臺北縣鶯歌鎮○○段大湖小段四六三地號等共三十三筆土
    地權狀，今借出做為營造廠之抵押設定用，不做其他第三人之設定，並保證九月
    二十五日前歸回。」等語（見本院卷第一九一號），原告對此切結書形式上之真
    正亦不爭執，雖原告始終否認曾收受被告交付八百萬元，然其簽立此切結書時已
    距系爭抵押權設立登記已有十餘日，如其所主張未曾收受被告交付之借款等情為
    真，其自應催告被告交付借款，始能符合常情，詎其不循此途，進而更書立此切
    結書，是亦足徵被告抗辯確曾交付原告八百萬元之借款等情堪可採信，是被告此
    部分之抗辯與事實及證據並無相違，自屬可信。
五、綜上所述，原告主張其並未收受被告之借款，據以提起本訴，請求確認系爭抵押
    權之債權不存在，及被告應將系爭抵押權設定登記予以塗銷等情，均無理由，應
    予駁回。
六、據上論結，本件原告之訴為無理由，依民事訴訟法第七十八條，判決如主文。
中      華      民      國    九十二    年      八      月    二十九    日
                                臺灣板橋地方法院民事第二庭
~B法      官  鍾啟煌
右為正本係照原本作成
如對本判決上訴，須於判決送達後廿日內，向本院提出上訴狀，上訴臺灣高等法院（
應按他造提出繕本）。
中      華      民      國    九十二    年      八      月    二十九    日
~B法院書記官  李威賜


司法院資訊處製作；財團法人民間司法改革基金會備份。
